【裁判字號】    89,訴,626
【裁判日期】    890808
【裁判案由】    拆屋還地
【裁判全文】
臺灣台北地方法院民事判決  八十九年訴字第六二六號
    原      告  甲○○
    訴訟代理人  盛福德
    被      告  台北市稅捐稽徵處
    法定代理人  己○○
    訴訟代理人  古明峰律師
    複  代理人  丁○○
    被      告  戊○○                住台北市○○區○○街五九巷五六弄四二號
    訴訟代理人  陳宓華        .
    被      告  台北市政府國民住宅處  設台北市中正區○○○路○段八號九樓
    法定代理人  乙○○                住台北市中正區○○○路○段八號九樓
    訴訟代理人  丙○○        .
右當事人間拆屋還地事件，本院判決如左：
    主    文
被告戊○○應將坐落將坐落台北市○○區○○段二小段二八五地號土地上門牌號碼台
北市○○街五十九巷五十六弄四十二四號房屋如附圖所示甲、乙、丙部分拆除，將土
地返還原告，並給付原告新台幣陸拾參萬陸仟柒佰零玖元。
原告其他之訴駁回。
訴訟費用由被告戊○○負擔十分之八，餘由原告負擔。
    事    實
甲、原告方面：
一、聲明：
（一）被告台北市稅捐稽徵處或被告台北市政府國民住宅處或被告戊○○應給付原告
      新台幣（下同）八十三萬九千四百五十三元。
（二）被告應將坐落台北市○○區○○段二小段二八五地號上，門牌號碼台北市○○
      街五十九巷五十六弄四十二號房屋建物拆除，將土地返還原告。
二、陳述：
（一）緣原告於八十三年五月間購得坐落台北市○○區○○段二小段二八五地號土地
      乙筆面積二八○平方公尺。上開土地上有由被告台北市政府國民住宅處之前身
      台北市國民住宅興建委員會，於四十一年九月間向原土地所有權人祭祀公業陳
      悅記租賃土地興建之市民住宅，門牌號碼台北市○○街五九巷五六弄四二號房
      屋占用原告上開土地約五十八平方公尺（占用面積以實際測量為準）。國宅會
      嗣將上開房屋出售與台北市稅捐稽徵處（以下稱台北市稅捐處），再由台北市
      稅捐處登記為員工宿舍分配給員工陳東慶（已故）居住。現由陳東慶遺眷即被
      告戊○○續住至今。
（二）上開土地之租賃關係業經臺灣高等法院六十八年上更三字第一五八號及最高法
      院六十九年台上字第七九二號判決確定為不定期租賃關係，惟自原告於八十三
      年五月間購得至今，土地承租人國宅會並未交付分文租金，迄至八十八年十月
      止已達五年另五個月，經向國宅處請求支付，其函稱：「興建之市民住宅已出
      售予台北市稅捐稽徵處，房屋出售時基地之承租權應推定已隨同移轉，有關租
      金乙節請洽房屋實際使用人解決。」原告乃向台北市稅捐處請求支付租金及拆
      屋還地，惟其函覆：「房屋建物至今並未辦妥保存登記，是該房屋之所有權仍
      屬原始建築人國宅會，故本處對房屋既無物權，則自無處分此物之權能，實無
      負擔該筆土地租金之義務。」原告再轉向台北市政府訴願審議委員會投訴，經
      該會訴願決定書載：「請求拆屋還地及給付租金事件係屬私法關係，其所生之
      爭執，應循民事訴訟程序訴請裁判，不得循行政爭訟程序以謀救濟。」為此提
      起本件訴訟。
（三）上開土地租賃關係既經最高法院六十九年台上字第七九二號判決確定在案，支
      付租金為法之所許，原告已於八十五年五月十五日以古亭郵局第九六一號存證
      信函催告土地承租人台北市稅捐處及配住人戊○○，因積欠租金達二年以上經
      催告仍不給付租金，而終止租賃契約在案。
（四）本件土地租賃源起於由訴外人杜山杉向與土地所有權人陳悅記簽訂租賃期間自
      四十一年九月二十三日至四十六年九月二十二日止五年之建築基地租賃契約，
      因無力興建房屋，乃由台北市國民住宅興建委員會受讓租賃權，受讓後建築房
      屋乙批將其中台北市○○街五九巷五六弄四一號房屋出售予台北市稅捐稽徵處
      ，台北市稅捐稽徵處將其分配予員工居住。
（五）本件無論是定期租賃或不定期租賃關係，均已終止。
三、證據：提出土地登記簿謄本、所有權狀影本、臺灣高等法院六十八年上更三字第
    一五八號判決影本、最高法院六十九年台上字第七九二號判決及判決確定證明書
    影本、台北市政府國民住宅處八十四年四月十三日（84）北市宅三字第七七二一
    號函附件房屋預售合約書影本、台北市稅捐稽徵處八十八仕六月廿九日北市稽法
    乙字第八八一三八二五○○○號訴願答辯書影本、原告八十八年五月十四日申請
    書影本、台北市政府國民住宅處八十八年五月廿一日北市宅泗字第八八二一七五
    ○七○○號函影本、原告八十八年五月廿五日申請書影本、台北市稅捐稽徵處八
    十八年六月一日北市稽秘乙字第八八一三三六三三○○號函影本、原告八十八年
    五月十日、六月七日、七月六日申請書影本、台北市政府八十八年七月廿一日府
    訴字第八八○五一八一一○○○號訴願決定書影本、原告八十五年五月十五日古
    亭郵局第九六一號存證信函影本等件為證。
乙、被告方面：
一、聲明：原告之訴駁回。
二、陳述：
Ａ、被告台北市政府國宅處部分：
（一）緣本件系爭土地上之建物是否為被告國民住宅處前身台北市政府市民住宅建設
      委員會原所興建之市民住宅已無法判斷，又縱使是，亦已出售予台北市稅捐稽
      徵處，已屬該處所有，該處亦設立稅籍並登記為房屋納稅義務人在案；台北市
      稅捐處並自認己分配予任職之員工陳東慶（己故）居住，而由其遺眷戊○○續
      住至今。按房屋出售時，基地之承租權已隨同移轉，被告亦曾函告原告，原告
      並以九六一號存證信函向稅捐稽徵處及現住人催告地租在卷，已承認渠等間有
      租約關係，故債務已由現住人承擔，不應向被告國宅處請求地租及拆屋。
（二）又現場查看系爭建物並非單獨興建，與其他建物係連棟整排，如單獨拆屋恐將
      影響隔鄰建築物結構安全，此情形原告於承購該地時即已明知，如拆除有損公
      共利益，違反民法一百四十八條權利濫用之規定，況該建物實際並非原告所有
      ，原告拆除亦無法律之權源。系爭建物縱為被告所建，既已出售，土地承租權
      亦已移轉他人，亦非被告所占有。目前房屋整體結構已完全改變，已非當初國
      宅處興建之房屋，原告自無權要求被告給付地租及拆屋還地。
Ｂ、被告台北市稅捐稽徵處部分：
（一）按「不動產物權，依法律行為而取得者，非經登記，不生效力」民法第七百五
      十八條定有明文。查本件坐落台北市○○區○○段二小段二八五地號（重測前
      為大龍峒段五七二之六地號土地）上，門牌號碼台北市○○區○○街五十九巷
      五十六弄四十二號房屋，係前台北市國民住宅興建委員會（下稱國宅會）於四
      十一年間受讓訴外人杜山杉向訴外人祭祀公業陳悅記承租系爭土地之租賃權，
      而在其上建造市民住宅乙批中之一戶，於建造完成後，國宅會將系爭房屋出售
      予被告台北市稅捐稽徵處分配與職員使用，惟因系爭房屋迄未辦理保存登記，
      是系爭房屋之所有權，仍屬於原始起造人國宅會所有，被告台北市稅捐稽徵處
      顯無拆除之權能，並系爭土地應解為系爭房屋所有人所占用，從而系爭土地之
      所有權人即原告訴請被告台北市稅捐稽徵處拆屋還地，自無理由。
（二）次查臺灣高等法院六十八年上更三字第一五八號民事判決及最高法院六十九年
      台上字第七九二號民事判決，本件系爭房屋之所有權仍屬於原始起造人國宅所
      有，並系爭土地應解為系爭房屋所有人所占用，是原告訴請被告台北市稅捐稽
      徵處給付土地租賃費八十三萬九千四百五十三元，顯無理由，又其如何計算，
      原告並未詳為列舉，是其請求之金額，亦屬無據。
（三）被告配住給陳東慶之房屋為木造面積五十八平方公尺之房屋，且僅占用土地大
      龍段二小段第二八五地號，目前系爭房屋已改建為磚造，除第二八五地號外，
      尚占用同小段二八六地號，面積亦較五十八平方公尺大出許多，顯已非被告原
      配予陳東慶居住之房屋。被告配住予陳東慶之房屋既因配住人改建而滅失，被
      告即未占用原告之土地，亦未受有利益，並無不當得利之可言。
（四）否認有出資補助戊○○重建，雙方借貸關係於六十六年陳東慶調職時即已終止
      ，不可能在七十二年間還出資幫被告戊○○修繕。
Ｃ、被告戊○○部分：
    未於最後言詞辯論期日到場，據其以前到場所為之陳述為：
（一）系爭房屋現由被告居住使用中，是台北市稅捐稽徵處配住給先夫陳東慶的宿舍
      ，自四十二年初起即遷的居住，期間房屋有經過數度維修並加蓋，台北市稅捐
      亦曾補助部分維修費用。
（二）系爭房屋原來是木造的，後來因颱風淹水，而加以整修，改以磚造，增建二樓
      並將一樓後院改建成廚房和廁所，不同意拆除遷讓。
三、證據：
Ａ、被告台北市政府國宅處部分：提出預售房屋合約影本、被告函覆原告影本、原告
    九六一號存證信函影本等件為證。
Ｂ、被告台北市稅捐稽徵處部分：提出臺灣高等法院六十八年上更三字第一五八號民
    事判決影本乙件、最高法院六十九年台上字第七九二號判決影本乙件為證。
    理    由
一、本件被告戊○○經合法通知，未於最後言詞辯論期日到場，核無民事訴訟法第三
    百八十六條所列各款情形，爰依原告之聲請，由其一造辯論而為判決。
二、本件原告主張其於八十三年五月間得購坐落台北市○○區○○段二小段二八五地
    號土地乙筆面積二八○平方公尺。上開土地上門牌號碼台北市○○區○○街五十
    九巷五十六弄四十二號面積五十八平方公尺房屋，為被告台北市政府國宅處（以
    下稱國宅處）之前身台北市國民住宅興建委員會（以下稱國宅會），於四十一年
    九月間向原土地所有權人祭祀公業陳悅記承租土地所興建。國宅會嗣將上開房屋
    出售與被告台北市稅捐處，再由台北市稅捐處登記為員工宿舍分配給員工陳東慶
    （已故）居住，而由陳東慶遺眷即被告戊○○續住至今。本件土地之租賃契約業
    因租期屆滿而終止，縱認租期屆滿後仍有不定期租賃關係存在，亦經其於催告後
    終止，被告已無占用系爭土地之權。為此訴請被告國宅處、台北市稅捐處、戊○
    ○拆除上開房屋將基地返還原告，並請求被告國宅處或台北市稅捐處或陳王給付
    自八十三年五月起至八十八年十月止之相當於租金之損害賠償八十三萬九千四百
    五十三元。
二、被告國宅處辯稱原坐落台北市○○街五九巷五六弄四二號房屋是否其前身國宅會
    所興建已無可考，縱為國宅會所建，亦已出售予市稅捐處，基地之承租權亦隨同
    移轉於市稅捐處，且目前該房屋整體結構已完全改變，已非當初國宅興建之房屋
    ，國宅處並無拆屋還地及給付租金之義務云云。被告台北市稅捐稽徵處則以：原
    坐落台北市○○街五九巷五六弄四二號房屋於建造完成後，雖由國宅會出售予被
    告台北市稅捐稽徵處分配與職員使用，惟因迄未辦理保存登記，台北市稅捐稽徵
    處並未取得所有權。且被告台北市稅捐稽徵處配予陳東慶之居住之房屋，為僅占
    用大龍段二小段二八五地號，面積五十八平方公尺之本造房屋，而目前系爭房屋
    則為磚造，除第二八五地號外，尚占用同小段二八六地號，面積亦較五十八平方
    公尺大出許多，已非被告原配予陳東慶居住之房屋，被告台北市稅捐稽徵處並無
    拆除系爭房屋之權能。被告台北市稅捐稽徵處配住予陳東慶之房屋既因配住人改
    建而滅失，被告即未占用原告之土地，亦未受有利益，並無不當得利之可言等語
    資為抗辯。被告戊○○對其居住於系爭房屋之事實並不爭執，惟辯稱自四十二年
    初即配住於系爭房屋，不同意遷讓云云。
三、查坐落台北市○○區○○段二小段二八五地號（重測前為大龍峒段五七二之六地
    號土地）原為祭祀公業陳悅記所有，六十四年五月間移轉為訴外人林承安、陳許
    金蘭所有，嗣於八十三年五月間由原告購得。又系爭土地前於四十一年九月二十
    三日由祭祀公業陳悅記之管理人陳培津、陳金塗與訴外人杜山杉簽訂建築基地租
    賃合同書，作為建築市民住宅用地，約定租期為五年，自四十一年九月二十三日
    起至四十六年九月二十二日止，租金每坪十元，預付五年租金三十萬元，嗣杜山
    杉因無力建築，於取得陳悅記同意後，將租賃權讓與國宅會興建房屋，原訂之合
    同書仍予沿用，國宅會即在上開土地上興建住宅一批，而將其中門牌號碼台北市
    大同區○○街五十九巷五十六弄四十二號，未辦理保存登記之房屋售予被告台北
    市稅捐稽徵處作為員工宿舍分配予陳東慶居住使用。迨原訂租期於四十六年九月
    二十三日屆滿後，杜山杉及國宅會或台北市稅捐稽徵處均未與陳悅記另立新租約
    。陳悅記於乃四十九年九月十九日以存證信函限期催告國宅會繳交欠租，國宅會
    未依期履行，陳悅記遂以欠租達兩年以上為由，終止租約。陳東慶已死亡，系爭
    房屋現由其遺眷戊○○居住使用等情，為兩造所陳明，並有土地登記簿謄本、建
    築基地租賃合同書影本、台北市政府市民住宅興建委員會預售房屋合約影本、催
    告書及回執影本、終止基地租約函及回執影本在卷可稽，自堪信為真實。又原告
    之前手林承安、陳許金蘭曾以無權占有之法律關係訴請被告台北市稅捐稽徵處拆
    屋還地，經本院六十四年訴字第五○四二號、臺灣高等法院六十八年度上更三字
    第一五八號、最高法院六十九年度台上字第七九二號以上開房屋迄未辦理保存登
    記，房屋之所有權仍屬於原始建築人國宅會，被告台北市稅捐稽徵處無處分權為
    由，駁回林承安、陳許金蘭之請求確定在案，業經本院調取上開案件卷宗查閱無
    訛。原告主張上開確定判決認定國宅處與地主就系爭土地有不定期租賃關係存在
    ，容有誤會。
四、查被告台北市稅捐處配予陳東慶居住使用之台北市○○街五十九巷五十六弄四十
    二號房屋，原為木造房屋，已據被告即陳東慶之配偶戊○○陳明在卷，核與被告
    所提台北市政府房屋取得證明書影本相符，是被告台北市國宅處前身國宅會所建
    售予被告台北市稅捐處門牌號碼台北市○○街五十九巷五十六弄四十二號房屋，
    為木造之房屋應堪認定。又目前台北市○○街五十九巷五十六弄四十二號房屋為
    磚造二層建物，二樓部分為臥室，經由一樓出入，一樓部分則為客廳、臥室、餐
    廳、廚房及廁所，業經本院履勘現場查明屬實，並製有勘驗筆錄在卷可稽。又「
    系爭房屋原本是木造的，早期每隔一、二年翻修一次，稅捐處有提供部分經費，
    不足部分則由配住者自行支付。原本房子的屋頂是斜角的屋頂，後來屋頂整個塌
    下來，我們就自己出資加蓋屋項，蓋成平的屋項再加蓋二樓，並且將後院改建成
    廁所及廚房，大概是七十二年間翻修的，現在的房屋幾乎都是我們自己蓋的」等
    情已據證人即被告戊○○之子陳昌言證述在卷，與被告戊○○所述：系爭房屋原
    來是木造的，後來因颱風淹水，而加以整修，改以磚造，增建二樓並將一樓後院
    改建成廚房和廁所等語，核相符合。而目前之房屋除占用台北市○○區○○段二
    小段二八五地號五十九平方公尺外，尚有部分占用同小段二八六地號，此亦經本
    院囑託台北市建成地政事務所測量，製有土地複丈成果圖在卷可稽，是目前之系
    爭房屋，顯與被告台北市稅捐處原配予陳東慶居住之房屋已非同一。被告台北市
    稅捐處原配住予陳東慶之房屋既因配住人自行出資改建而滅失，則不問原房屋之
    所有權人為被告台北市國宅處或被告台北市稅捐處，其所有權均已因房屋滅失而
    喪失，而由出資建造之被告戊○○取得系爭房屋之所有權。被告台北市稅捐處及
    台北市國宅處就系爭房屋既無所有權，自亦無拆除系爭房屋之處分權，原告請求
    被告被告台北市稅捐處、台北市國宅處拆除系爭房，即難認為有理由。又被告台
    北市稅捐處及台北市國宅處既已無建物坐落原告所有之系爭大同區○○段○○段
    二八五地號土地上，亦難認其有占用原告之土地之情事，則原告請求被告台北市
    稅捐處及被告台北市國宅處給返還無權占有之土地，及依不當得利之法律關係給
    付無權用占土地相當於租金之損害，亦屬無據。又系爭房屋既為被告戊○○所有
    ，而未據其提出其房屋占有原告土地之合法權源之證據，則原告主張其被告戊○
    ○為無權占有，應可信採，其請求被告戊○○將其占用原告土地，如附圖所示甲
    、乙、丙部分之房屋拆除，將土地返還原告，即屬有據。
五、按無權占有他人土地，可能獲得相當於租金之利益為社會通常之觀念，最高法院
    六十一年台上字第一六九五號判例可參照。原告請求被告戊○○給付占用其土地
    相當於租金之損害，自屬有據。又按土地法第一百零五條準用同法第九十七條第
    一項規定，建築基地之租金，以土地申報總價額年息百分之十為限。按此項規定
    係屬強制規定，如當事人約定之租金超過此限制，其超過部分無請求權，最高法
    院四十三年台上字第三九二號著有判例。而土地法第九十七條第一項所謂土地申
    報價額，依土地法施行法第二十五條之規定，土地價額，依法定地價。而法定地
    價，依土地法第一百四十八條規定，係為土地所有人依該法規定所申報之地價，
    倘土地所有權人聲請登記而不同時申報地價者，以標準地價為法定地價，所謂標
    準地價，即由該管縣市地政機關依土地法第一百五十二條或第一百六十條公告之
    地價，而土地所有權人未於公告期間申報地價者，以公告地價百分之八十為其申
    報地價，平均地權條例第十六條定有明文。故土地法第九十七條所謂申報價額，
    即指該土地之申報地價而言。查本件系爭土地八十三年度之申報地價為每平方公
    尺二九、四四○元（適用八十三年至八十五年），八十六年度每平方公尺二六、
    七二○元（適用八十六年至八十九年六月三十日），此有台北市建成地政事務所
    八十九年五月五日北市建地一字第八九六○七三九三○○號函附卷可稽，又本件
    原告所有系爭土地位於台北市○○街五十九巷五十六弄，面臨四米巷道，附近均
    為住家，被告戊○○所有房屋為磚造二層建築，甚為老舊，其一樓占用原告所有
    系爭土地面積五十九平方公尺之土地，並於其上加蓋面積三十四平方公尺之第二
    層房屋及二平方公尺之雨棚，此經本院履勘現場製有勘驗筆錄在卷可按，並經本
    院囑託台北市建成地政事務所測量製有土地複丈成果圖附卷可稽，本院審酌系爭
    土地所在位置、附近繁榮程度及其利用情形，認所有權人就系爭土地所受相當於
    租金之損害，以按申報地價年息百分之七計算為相當。亦即八十三年五月起至八
    十五年十二月間，每年每平方公尺以二千零六十一（29,440x7%=2,060小數點以
    下四捨五入）元；八十六年一月起至八十八年十月間，每年每平方公尺以一千八
    百七十（26,720x7%=1870小數點以下四捨五入）元為相當。是自八十三年五月至
    八十八年十月底，被告戊○○所獲得相當於租金之利益計為六十三萬六千七百零
    九元，其明細如下：
    １、八十三年五至八十五年十二月部分：三十二萬四千一百零七元。
        （2,060/12x32x59=324,107小數點以下四捨五入）。
    ２、八十六年一月至八十八年十月部分：三十一萬二千六百零二元。
        （1,870/12x34x59=312,602小數點以下四捨五入）。
六、從而，原告依無權占有之法律關係，請求被告台北市稅捐處及被告台北市國宅處
    將坐落台北市○○區○○段二小段二八五地號土地上門牌號碼台北市○○街五十
    九巷五十六弄四十二四號房屋拆除將土地返還原告，及給付相當於租金之不當得
    利八十三萬九千四百五十三元，為無理由，應予駁回。其請求被告戊○○將坐落
    將坐落台北市○○區○○段二小段二八五地號土地上門牌號碼台北市○○街五十
    九巷五十六弄四十二四號房屋如附圖所示甲、乙、丙部分拆除，將土地返還原告
    ，及給付相當於租金之不當得利於新台幣六十三萬六千七百零九元之範圍內，為
    有理由，應予准許，逾此範圍部分為無理由，應予駁回。
七、因本案事證已臻明確，兩造其餘主張陳述及所提之其他證據，均於本件判決之前
    述判斷無影響，自毋庸逐一審酌論述，併此敘明。
八、結論：本件原告之訴為一部有理由，一部無理由，並依民事訴訟法第三百八十五
    條第一項前段、第七十九條但書，判決如主文。
中      華      民      國    八十九    年      八      月      八      日
                              民事第一庭法      官  張靜女
右為正本係照原本作成
如對本判決上訴，須於判決送達後廿日內向本院提出上訴狀
中      華      民      國    八十九    年      八      月      八      日
~B法院書記官  朱小燕


司法院資訊處製作；財團法人民間司法改革基金會備份。
